【裁判字號】    98,上訴,4823
【裁判日期】    990226
【裁判案由】    強盜等
【裁判全文】
臺灣高等法院刑事判決                98年度上訴字第4823號
上  訴  人
即  被  告  甲○○
選任辯護人  郭錦茂律師
上列上訴人因強盜等案件，不服臺灣臺北地方法院98年度訴字第
1014號，中華民國98年11月6 日第一審判決（起訴案號：臺灣臺
北地方法院檢察署98年度偵字第9141號、第10133 號），提起上
訴，本院判決如下：
    主  文
原判決關於攜帶兇器強盜未遂罪及定應執行刑部分均撤銷。
甲○○犯恐嚇取財未遂罪，處有期徒刑壹年陸月。
美工刀壹把沒收。
    事  實
一、甲○○於民國（下同）98年4月1日晚間11時10分許，在臺北
    市○○區○○路與廣州街口之艋舺公園旁，因酒後心情不佳
    （尚未達不能辨識其行為違法或辨識其行為違法之能力有顯
    著降低之情形），竟意圖為自己不法之所有，並基於恐嚇取
    財之犯意，向走路行經該處外送飲料之陳哲（起訴書誤載
    為乙○○）高聲喝叫：「你剛剛在嗆我，你看不起我」等語
    ，並以陳哲剛才撞到伊，要道歉為由，要求陳哲交付新
    臺幣（下同）300 元供其買酒喝，見陳哲不從，即施強暴
    、脅迫，伸手抓陳哲褲子口袋，遭到抗拒後，以手持其所
    有之美工刀1 把，指向陳哲之上半身，並以另一支手毆打
    陳哲之臉部，致陳哲因此受有左耳挫傷之傷害（傷害部
    分未據合法告訴，詳後述），以此方式恐嚇要求陳哲交出
    金錢。陳哲則認路人已報警，故拖延時間跟甲○○僵持。
    嗣經警方獲報趕抵現場，並掏出警槍後，甲○○始未得逞，
    並為警當場扣得其所有之上開美工刀1把。
二、案經陳哲訴由臺北縣政府警察局萬華分局報請臺灣臺北地
    方法院檢察署檢察官偵查起訴。
    理  由
壹、程序方面：
    被告及其辯護人對卷內公訴人所提出的證據資料，除認被害
    人陳哲之警詢供述無證據能力外，餘均不爭執（本院卷第
    第36頁反面參照）。經查：
一、按被告以外之人，於審判外之言詞或書面陳述，除法律有規
    定者外，不得作為證據，刑事訴訟法第159條第1項定有明文
    。而所謂法律有規定者，即包括同法第159條之1至之5 所規
    定傳聞證據具有證據能力之例外情形。其中第159條之1 第2
    項明定於偵查中向檢察官所為之陳述，「除顯有不可信之情
    況者外」，得為證據；第159條之2規定，於檢察事務官、司
    法警察官或司法警察調查中所為之陳述，如與審判中之陳述
    不符時，經比較結果，其先前之陳述，相對「具有較可信之
    特別情況」，且為證明犯罪事實存否所「必要」者，或於審
    判中有第159條之3所列死亡等原因而無法或拒絕陳述之各款
    情形之一，經證明其調查中所為陳述絕對「具有可信之特別
    情況」，且為證明犯罪事實之存否所「必要」者，亦例外賦
    與證據能力。是所謂「顯有不可信性」、「相對特別可信性
    」與「絕對特別可信性」，係指陳述是否出於供述者真意、
    有無違法取供情事之任意陳述信用性已否受確實保障而言。
    故應就偵查或警詢筆錄製作之原因、過程及其功能等加以觀
    察其信用性，據以判斷該傳聞證據是否無顯不可信或有特別
    可信之情況而例外具有證據能力，並非對其陳述內容之證明
    力如何加以論斷，二者之層次有別，不容混淆（最高法院95
    年度台上字第6489號判決意旨參照）。經查：依被害人陳
    哲之警詢筆錄記載，就形式上觀之，該警詢筆錄之製作過程
    ，並無不可信之瑕疵，足見陳哲前開於警詢之陳述內容，
    應係基於任意性所為。況被告自承與陳哲前無糾紛或恩怨
    ，陳哲於警詢時，實無挾怨報復、設詞誣陷被告或其他具
    有非任意性陳述之情形，足證其在警詢陳述之任意性、信用
    性已獲確保，而具有較可信之特別情況，且為證明犯罪事實
    存否所必要，自有證據能力。
二、至於本院下列所引用卷內之文書證據、證物之證據能力部分
    ，並無證據證明係公務員違背法定程序所取得，且檢察官、
    被告及辯護人於本院均未主張排除下列文書證據、證物之證
    據能力，且迄本院言詞辯論終結前均未表示異議，本院審酌
    前揭文書證據、證物並非公務員違背法定程序所取得，亦無
    顯有不可信之情況，依刑事訴訟法第158條之4反面解釋及第
    159條之4之規定，認均有證據能力。
貳、實體方面：
一、訊據被告甲○○矢口否認有何恐嚇取財未遂犯行，辯稱：當
    時有喝酒，是陳哲撞到伊，伊要陳哲道歉，陳哲口氣
    不好，並未對陳哲說「你剛剛在嗆我，你看不起我」等語
    ，且地點是在龍山寺對面，廣州街艋舺公園旁又有那麼多人
    ，怎麼可能對陳哲恐嚇取財？伊會帶美工刀，是因為剛好
    放在口袋，但並未亮出來。另外，陳哲當時沒有外傷，其
    驗傷單不實在云云。經查：
  (一)前揭事實經過，業據告訴人陳哲於原審法院審理時證述在
    卷：當時伊要送外送，走路經過臺北市○○區○○路與廣州
    街口，被告叫伊一聲，說「你剛才在嗆我，你看不起我」等
    語，然後走向伊，問伊有沒有錢，伊說沒有，被告還是要拿
    錢，並抓伊褲子口袋，伊有稍微往後抵抗，被告就拿出美工
    刀要伊把錢拿出來，美工刀長度大約15公分左右，那時沒有
    給被告錢，後來被告美工刀拿出來對著伊，距離伊約半個人
    距離，那時候很害怕，被告突然用另外一隻手打伊的臉，當
    時刀子還在他手上，繼續叫伊把錢拿出來，伊還是不給，被
    告又打伊另外一邊耳光。後來店裡的兩個同事前來，看到被
    告，被告要我們一起解決等語（原審卷第51頁參照）。
  (二)被告自承和被害人之前不認識，且無仇恨糾紛，當時確有和
    被害人陳哲發生口角爭執（偵字第9141號卷第7頁、第8頁
    、第37頁參照）。既然如此，告訴人陳哲應不致於隨意誣
    陷被告。且告訴人陳哲因遭被告毆打，受有左耳挫傷之傷
    害，復有聯合醫院和平院區診斷證明書1 紙在卷可稽（偵字
    第9141號卷第81頁參照）。而被告當時有喝酒，酒精測定值
    為0.68 MG/L，亦有酒精測試表1紙在卷（偵字第9141號卷第
    25頁參照）。此外，並有被告所有之美工刀1 把扣案可證。
    足見告訴人陳哲之前開指述應與事實相符。另被告自承警
    員到現場時有把槍掏出來（偵字第9141號卷第7頁參照），
    衡情，若非被告當時手持美工刀，警員又何須把槍掏出來？
    且在人來人往之通街大衢強盜、行搶、殺人、放火者所在多
    有。因此被告所辯並未對陳哲說「你剛剛在嗆我，你看不
    起我」，身上帶的美工刀，是放在口袋，並未亮出來，當地
    人來人往，不可能對陳哲恐嚇取財，且陳哲當時沒有外
    傷，其驗傷單不實在云云，均不足採信。
  (三)告訴人陳哲於原審法院審理時證稱：「（你看到被告拿刀
    子後，會否害怕？）會，因為被告拿刀子對著我，那時候不
    敢反抗，因為怕他會拿刀子刺我。…從被告拿出美工刀之後
    ，我就開始害怕。（你害怕的時候，有無呼救？）沒有。」
    （原審卷第53、54、57頁參照），足認被告之強暴、脅迫行
    為確使告訴人陳哲心生畏懼。惟其心生畏懼之程度，依告
    訴人於原審審理時之說法，其未看清楚被告手持的美工刀刀
    片有無伸出來，刀子和告訴人間有半個人的距離（嗣於本院
    審理時改稱有1 個人的距離【本院卷第55頁參照】），且認
    路人已打電話報警，就故意拖延時間跟被告僵持，被告向其
    拿錢，伊不給被告，因為這是伊的錢，當時可以決定要不要
    給被告錢，當時人很多，應該有人可以救我（原審卷第51頁
    、53頁、55頁、57頁參照）。綜合以上告訴人之說法，事發
    現場人潮眾多（因係捷運站出入口及公園），被告手拿的美
    工刀與其有半個人或1 個人的距離，被告向其要錢，其可以
    決定要不要給。何況，告訴人當時亦非不能逃跑。可見，告
    訴人陳哲當時雖心生畏懼，但係其主觀之畏懼，尚有自由
    意志，被告甲○○所施之強暴、脅迫行為尚未使其達到至使
    不能抗拒之程度。
  (四)綜上敘述，本件事證明確，被告甲○○恐嚇取財未遂犯行可
    以認定，應予依法論科。
二、核被告所為，係犯刑法第346條第3項、第1 項之恐嚇取財未
    遂罪。起訴書認被告上開恐嚇取財未遂部分，所為係涉犯刑
    法第330條第2項、第1 項之加重強盜未遂罪，尚有未洽（詳
    後述），惟起訴之社會基本事實均相同，起訴法條應予變更
    。被告已著手於恐嚇取財行為之實施，而未得逞，為未遂犯
    ，爰依刑法第25條第2項規定，減輕其刑。
三、原審以被告事證明確，予以論罪科刑，固非無見。惟原審未
    為詳查，誤認被告上開行為構成刑法第277條第1項之傷害罪
    及同法第330條第2項、第1 項之加重強盜未遂罪，尚有未洽
    。被告上訴意旨否認有恐嚇取財未遂罪，雖無理由，惟其否
    認有加重強盜未遂犯行，並執以指摘原判決不當，為有理由
    ，且原判決既有前開可議之處，應予撤銷改判。爰審酌被告
    正值青壯，高中畢業之智識程度、前曾因竊盜案件為法院判
    處拘役20日，已執行完畢（有本院被告前案紀錄表在卷可稽
    ）之素行，與被害人之前並不認識、其犯罪之手段、對被害
    人陳哲及社會治安所生之危害，及其犯後之態度等一切情
    狀，量處如主文第2項所示之刑。扣案之美工刀1把為被告所
    有，業據被告供承在卷（偵字第9141號卷第38頁參照），且
    為供其犯罪所用之物，爰依刑法第38條第1項第2款規定宣告
    沒收。
四、不另為無罪、不受理諭知部分：
  (一)公訴意旨另謂：被告甲○○於98年4月1日晚間11時8 分許，
    在臺北市○○區○○路與廣州街口之艋舺公園旁，向行經該
    處之陳哲（起訴書誤載為乙○○）高聲喝叫：「你剛剛在
    嗆我，你看不起我」等語，並以陳哲剛才撞到其要道歉為
    由，要求陳哲交付300 元，見陳哲不從後，甲○○即手
    持其所有客觀上足供兇器使用之美工刀1 把，朝向陳哲，
    並毆打陳哲之頭部，陳哲因此受有左耳挫傷之傷害，甲
    ○○即以此強暴、脅迫之行為致陳哲不能抗拒，而著手強
    劫陳哲後口袋之錢包。嗣經警方獲報趕抵現場，甲○○始
    未得逞。因認被告另涉犯刑法第330條第2項、第1 項之加重
    強盜未遂罪嫌及同法第277條第1項之傷害罪嫌云云。
  (二)公訴人認被告涉犯上開罪嫌無非以被告甲○○之供述、告訴
    人陳哲之供述、陳哲之聯合醫院和平院區診斷證明書及
    水果刀1把扣案為其論據。
  (三)不另為無罪諭知部分：
  1.按被告未經審判證明有罪確定前，推定其為無罪；犯罪事實
    應依證據認定之，無證據不得認定犯罪事實，刑事訴訟法第
    154 條定有明文。又檢察官就被告犯罪事實，應負舉證責任
    ，並指出證明之方法，刑事訴訟法第161條第1項亦有明文。
    因此，檢察官對於起訴之犯罪事實，應負提出證據及說服之
    實質舉證責任。又刑事訴訟法上所謂認定犯罪事實之證據，
    係指足以證明被告確有犯罪行為之積極證據而言，該項證據
    必須適合於被告犯罪事實之認定，始得採為斷罪之資料；如
    未能發現相當證據，或證據不足以證明，自不能以推測或擬
    制之方法，以為裁判基礎；而認定犯罪事實所憑之證據，無
    論係直接證據或間接證據，其為訴訟上之證明，須於通常一
    般人均不致有所懷疑，而得確信其為真實之程度者，始得據
    為有罪之認定，倘其證明尚未達到此一程度，而有合理之懷
    疑存在，本諸無罪推定原則，自應為被告無罪之諭知（最高
    法院69年臺上字第4913號、40年臺上字第86號、76年臺上字
    第4986號判例參照）。再者，恐嚇行為不以將來之惡害通知
    為限，即以強暴脅迫為手段，而被害人未達於不能抗拒程度
    者，亦屬之（最高法院80年度第4 次刑事庭會議決議參照）
    。
  2.訊據被告甲○○矢口否認有何前揭加重強盜未遂之犯行，辯
    稱：當時有喝酒，是陳哲要去送東西撞到伊，伊要陳哲
    道歉，陳哲口氣不好，後來陳哲2 個同事來的時候，問
    現場怎麼回事，陳哲說他也不知道，之後警察就來了，當
    時有很多路人在看，因為是在龍山寺對面，伊會帶美工刀，
    是因為那天剛好放在口袋等語。選任辯護人為被告辯護稱：
    當時係在捷運入口，人潮往來，被告不可能斗膽生強盜犯意
    ，且被告當時行為亦不足以壓抑被害人之意志，被害人並未
    陷於不能抗拒，被告行為不符合強盜要件等語。
  3.經查：
  (1)告訴人陳哲於原審法院審理時雖證稱：「（你看到被告拿
    刀子後，會否害怕？）會，因為被告拿刀子對著我，那時候
    不敢反抗，因為怕他會拿刀子刺我。…從被告拿出美工刀之
    後，我就開始害怕。（你害怕的時候，有無呼救？）沒有。
    」（原審卷第53、54、57頁參照）。足認被告之行為確使告
    訴人陳哲心生畏懼。惟告訴人於原審法院審理時證稱，未
    看清楚被告手持的美工刀刀片有無伸出來，刀子和告訴人間
    有半個人的距離，被告向其拿錢，伊不給被告，當時可以決
    定要不要給被告錢，當時人很多，應該有人可以救我（原審
    卷第51頁、53頁、55頁、57頁參照）。嗣於本院審理時就被
    告持刀與其身體的距離改稱有1 個人的距離（本院卷第55頁
    參照）。綜合告訴人之說法，事發現場人潮眾多，被告手拿
    的美工刀與其有半個人（後改稱1 個人）的距離，被告向其
    要錢，其可以決定要不要給。
  (2)依告訴人陳哲前揭證述，被告手持的美工刀的刀口有無伸
    出來並不清楚，且美工刀並非架在告訴人的脖子上，與告訴
    人間尚有一段距離，告訴人陳哲當時並非不能離開現場。
    另據告訴人陳哲於原審法院之說法：當時認為路人應該已
    報警，所以儘量拖延時間（原審卷第55頁參照）。可見告訴
    人陳哲當時未離開現場，並非純因遭受被告持刀威脅，其
    主觀上亦認為路人已報警，所以採拖延戰術，儘量拖延時間
    ，等警察過來。至於警察獲報趕抵現場雖有掏出警槍，但警
    察是否掏出警槍，是以現場的情況判斷，對於手持兇器之嫌
    犯，基於正確之安全措施，應皆會掏出警槍威嚇嫌犯，因此
    亦無法以警察當時有掏出警槍，即認定告訴人當時係陷於不
    能抗拒。
  (3)至於聯合醫院和平院區診斷證明書僅能證明告訴人陳哲因
    遭被告毆打，而受有左耳挫傷之傷害。另扣案之美工刀1 支
    僅能證明被告當時手上持該把刀，亦無從據此即認定被告涉
    犯加重強盜未遂罪嫌。
  (4)綜上可知，告訴人陳哲當時雖心生畏懼，但尚有自由意志
    ，被告甲○○之行為應尚未使其達到至使不能抗拒之程度。
    換言之，本件尚不足以證明被告確有公訴人所指的加重強盜
    未遂罪嫌，依上說明，自不能以推測或擬制方法，遽認被告
    涉犯上開罪名。公訴意旨所指被告此部分犯罪尚屬不能證明
    ，惟因此部分與本院上開認定被告有罪部分，具有實質上一
    罪之關係，故不另為無罪之諭知。
  (四)不另為不受理諭知部分：
  1.按告訴乃論之罪未經合法告訴，應諭知不受理之判決，刑事
    訴訟法第303條第3款定有明文。且告訴，應以書狀或言詞向
    檢察官或司法警察官為之；其以言詞為之者，應製作筆錄，
    同法第242條亦有明文。
  2.經查本件告訴人陳哲於警詢時供稱：「暫不提出傷害告訴
    」（偵字第10133 號卷第31頁參照）。嗣偵查卷宗僅有承辦
    書記官以電話詢問告訴人陳哲是否對被告提出傷害告訴之
    98年6月2日電話紀錄表，該紀錄表中陳哲表示要提出傷害
    告訴，並表示會傳真告訴狀（偵字第9141號卷第79頁參照）
    。依上開說明，此書記官製作之電話紀錄與前開法條規定告
    訴之方式不符。嗣檢察官未待告訴人陳哲提出告訴狀，即
    於98年6月8日提起公訴，自係未經合法告訴。
  3.告訴人陳哲雖於98年7 月19日向臺灣臺北地方法院檢察署
    遞出告訴狀，該署於同年7 月27日行文檢送該告訴狀至臺灣
    臺北地方法院（原審卷第43、44頁參照）。惟訴訟條件係公
    訴提起之條件，且有制約公訴權發動之功能，俾使公訴權之
    行使合法而適正，並可避免被告不當陷入刑事審判程序之危
    險中，因此檢察官對於告訴乃論之罪，若未經合法告訴，即
    提起公訴，無法予以補正。
  4.綜上所述，本件傷害部分，未據合法告訴，惟因公訴人認被
    告此部分與其上開有罪部分具有裁判上一罪之想像競合關係
    ，故不另為不受理之諭知。
據上論結，應依刑事訴訟法第369條第1項前段、第364條、第299
條第1項前段、第300條、刑法第346條第3項、第1項、第25條第2
項、第38條第1項第2款、刑法施行法第1條之1第1項、第2項，判
決如主文。
本案經檢察官鄭龍照到庭執行職務。
中    華    民    國    99    年    2     月    26    日
            刑事第三庭    審判長法  官  陳博志
                                法  官  陳德民
                                法  官  劉興浪
以上正本證明與原本無異。
檢察官如不服本判決，應於收受送達後10日內向本院提出上訴書
狀，其未敘述上訴之理由者並得於提起上訴後10日內向本院補提
理由書（均須按他造當事人之人數附繕本）「切勿逕送上級法院
」。
被告不得上訴。
                                書記官  王詩涵
中    華    民    國    99    年    2     月    26    日
附錄：本案論罪科刑法條全文
刑法第346條：
意圖為自己或第三人不法之所有，以恐嚇使人將本人或第三人之
物交付者，處6月以上5年以下有期徒刑，得併科1 千元以下罰金
。
以前項方法得財產上不法之利益，或使第三人得之者，亦同。
前二項之未遂犯罰之。

司法院資訊處製作；財團法人民間司法改革基金會備份。
